臺灣臺北地方法院民事判決　九十一年度訴字第二九一○號
　　原　　　告　博元有限公司
　　法定代理人　丁○○
　　法定代理人　丙○○
　　訴訟代理人　乙○○
　　　　　　　　甲○○
右當事人間請求返還存款事件，本院判決如左：
    主    文
被告應給付原告新台幣陸拾萬元及自民國九十一年五月二十九日起至清償日止，按
週年利率百分之五計算之利息。
訴訟費用由被告負擔。
本判決於原告以新台幣貳拾壹萬元或同面額之台灣銀行可轉讓定期存單為被告供擔保
後，得假執行；但被告如於假執行程序實施前，以新台幣陸拾萬元或同面額之中央
政府重大交通建設公債八十六年度甲類第十期債票為原告預供擔保，得免為假執行。
    事    實
甲、原告方面：
  壹、聲明：除假執行擔保金額及免為假執行部分外，如主文第一項、第三項所示。
  貳、陳述：
    一、原告於被告銀行開設帳號00000000000號之活期存款帳戶，約定
        以開戶原留公司大小章印鑑為提領依據，被告須於審核無誤後方得接受提領
        存款。於民國九十一年四月初原告之前揭帳戶存摺遭不明人士竊取，惟原告
        公司之原留印鑑並未失竊，嗣於同年月十日遭人偽造原告公司印鑑，持該存
        摺向被告提領新台幣（下同）六十三萬元。該取款憑條上之存戶印鑑，以肉
        眼即可辨識與原留印鑑不同，然被告經辦人員竟未仔細審核，即令人提領存
        款，被告因重大過失未盡履約義務對原告造成損害。兩造間存有金錢寄託契
        約，被告負有隨時寄託物之義務，本件原告之存款遭第三人盜領，被告不得
        主張對原告已生清償之效，原告自得依消費寄託之法律關係訴請被告給付六
        十三萬元及自起訴狀繕本送達翌日起至清償日止，按週年利率百分之五計算
        之利息。
    二、被告抗辯所為陳述：
    　(一)原告之法定代理人丁○○於九十一年三月十四日出境迄同年五月五日入境，
        於九十一年四月十二日上午代理丁○○之員工何淑華因須開立支票欲以語音
        轉帳，始查知存款短少六十三萬元，進而發現存摺失竊，惟印鑑由何淑華隨
        身保管，故未遺失。何淑華乃先至被告處掛失存摺，並至派出所報案，因派
        出所員警王智正認此為盜領存款事件，且因電腦犯罪分類，告知應勾選背信
        詐欺欄。
      (二)兩造為究明事實已看過監視錄影帶，領款者為一青年男子，不僅非原告員工
        ，原告公司亦無一人與之相識。
      (三)取款憑條上之公司大小章經比對即可知與原留印鑑不符，被告負有審核印鑑
        之義務，不得以存摺未掛失，即可推卸其審核義務。
      (四)被告辯稱系爭領款為原告員工所為，應負舉證之責。
　、證據：提出存摺類存款取款憑條、原告九十一年四月十八日函、被告九十一年
      五月三日（九一）一民生字第八十七號函、原告法定代理人丁○○護照為證。
乙、被告方面：
  壹、聲明：
    一、駁回原告之訴及假執行之聲請。
    二、如受不利判決，願供擔保請准免為假執行。
  貳、陳述：
    一、本件領款業經被告經辦人員依一般作業程序核對存摺資料、印鑑無誤後始行
        付款，被告並無過失。
    二、原告自稱於九十一年四月初存摺被竊，依常理應立即報警處理，並依存摺內
        活期存款須知向被告為掛失之申請，惟原告卻遲至同年四月十二日才向被告
        為申請掛失，有違經驗法則；且原告未盡保管存摺之責，也有過失。
    三、系爭帳戶之存摺並未記載印鑑式樣，如該取款印鑑係遭人偽刻，以原告留款
        印鑑並非一般正楷體，則歹徒如何得知原告取款印鑑而依式樣偽刻，造成以
        肉眼無法辨明真假，此不無可疑之處。
    四、原告報案捨竊盜選項而為詐欺背信，亦屬矛盾。況本件款項是否原告領取尚
        無定論，如非其親為，而為職員所為，該職員是否經原告授權或為冒領，原
        告亦應依民法第一百八十八條規定負責。
　、證據：提出存摺類存款取款憑條、存摺類存款之印鑑卡、台北市政府警察局松
      山分局受理刑事案件報案三聯單、活期存款須知為證。
丙、本院依職權向台北市政府警察局松山分局民有派出所調取九十一年四月十二日報
    案人何淑華報案三聯單之報案紀錄，並依原告聲請將原告存款印鑑卡及取款憑條
    上之博元有限公司公司大小章送內政部警政署刑事警察局鑑定是否相符。
    理　　由
一、原告起訴主張：原告於被告銀行開設帳號00000000000號之活期存款
    帳戶，約定以開戶印鑑為提領依據，於九十一年四月初原告之前揭帳戶存摺被竊
    ，嗣於同年月十日遭人偽造原留印鑑，持該存摺向被告盜領六十三萬元，被告因
    重大過失未盡履約義務對原告造成損害，不得對原告主張已生清償之效，爰依消
    費寄託之法律關係求為判決被告應給付六十三萬元及自起訴狀繕本送達翌日起至
    清償日止，按週年利率百分之五計算之利息等情。
    被告則以：本件領款被告經辦人員依一般作業程序核對存摺資料、印鑑無誤後始
    付款，被告並無過失；且原告未盡保管存摺之責，也有過失；又本件款項如為原
    告職員所為，原告應依民法第一百八十八條負責等語，資為抗辯。
二、按金融機關與客戶間之乙種活期存款契約，具有消費寄託之性質，客戶得隨時請
    求返還寄託物。上訴人係金融機關，就客戶具領存款，究以何種方法判別印章之
    真偽，為其內部處理業務之問題，縱令金融機關之職員，以肉眼判別印章之真偽
    ，並無過失，然存款為第三人偽刻章章所冒領，上訴人僅得對該冒領人為損害賠
    償之請求，要不得以第三人冒領之事由，主張對於被上訴人已生清償之效力。最
    高法院著有五十七年台上字第二九六五號判例可資參照。本件原告主張於被告銀
    行開設活期存款帳戶，該帳戶於九十一年四月十日遭人領款六十三萬元等事實，
    業據提出存摺類存款取款憑條為證，復為被告所不爭執，堪信為真實。原告另主
    張該六十三萬元係第三人竊取存摺後持偽造之印章填寫取款憑條領取，對原告不
    生清償效力，則為被告所否認。經查：
  (一)依本院向台北市政府警察局松山分局民有派出所調取九十一年四月十二日原告員
    工何淑華報案筆錄所載：何淑華於九十一年四月十二日發現該公司之系爭帳戶於
    九十一年四月十日上午九時十分左右被不詳人士盜領六十三萬元，公司存摺有遺
    失，大小章無遺失，平時由會計兼負責人丁○○保管，存摺放置於負責人辦公室
    內，丁○○如有出國，交由何淑華保管，因丁○○於九十一年三月十日出國至香
    港後，就將存摺及大小章交予何淑華保管至今。期間只有四月八日檢查過，十二
    日早上因要使用公司章才發現，存摺不見，又至第一商業銀行查證，才發現被盜
    領等語，足見原告陳稱系爭存摺遭竊乙節應為可信。
  (二)次查，本院依原告聲請將原告存款印鑑卡及系爭取款憑條上之博元有限公司印文
    及法定代理人丁○○印文送內政部警政署刑事警察局鑑定，經該局以特徵比對法
    及重疊比對法鑑驗結果，二者印文並不相符，有該局九十一年七月九日刑鑑字第
    一七四一七０號鑑驗通知書在卷可稽，堪認系爭取款憑條上之原告公司大小章係
    屬偽造。此項依科學方法而為之鑑定，在以照片放大後，彼此對照，即以肉眼亦
    可辨別其異同；且以肉眼自客觀型式比對，原告留存印鑑之公司章印文中之「博
    」字，其左側「十」字較長，而系爭取款憑條上之公司章印文中之「博」字，其
    左側「十」字較短，又原告留存印鑑之公司章印文中之「司」字，其「口」為扁
    長方形，而系爭取款憑條上之公司章印文中之「司」字，其「口」則為正方形，
    二者顯有不同。被告辯稱其承辦人員依作業程序核對取款憑條上之原告公司大小
    章及留存印鑑之原告公司大小章，已盡其注意義務而無過失云云，要非可取。
  (三)被告另辯稱原告未盡保管存摺之責亦有過失，且於四月初存摺遺失時即應報案並
    掛失，卻遲至四月十二日始報案，有違經驗法則。然查，被告並未舉證證明原告
    未盡其保管義務，尚難以其存摺遭竊即認被告有過失；再者，被告員工何淑華係
    於九十一年四月十二日發現存摺不見，進而查證得知九十一年四月十日存款被盜
    領，始向警方報案並向被告掛失已如前述，依盜領時點推算存摺失竊應在四月十
    日之前，原告據此陳述並非表示其於斯時即發現存摺失竊而遲延報案，被告所辯
    洵無足採。至被告辯稱系爭存款如非原告親為而為職員所為，原告亦應依民法第
    一百八十八條規定負責云云，並未舉證以實其說，且為原告所否認，自難憑信。
三、綜上所述，原告主張兩造間存有消費寄託關係，原告於被告處存款有六十三萬元
    被盜領，被告之清償對原告不生效力，應為可採，被告所辯均無可取。從而，原
    告本於消費寄託之法律關係請求被告給付六十三萬元及自起訴狀繕本送達翌日即
    九十一年五月二十九日起至清償日止之法定遲延利息，即無不合，應予准許。
四、又本件事證已臻明確，兩造其餘攻擊防禦方法，於本判決結果不生影響，爰不一
    一論述，併此敘明。
五、假執行之宣告：
　　兩造均陳明願供擔保請准宣告假執行或免為假執行，核均無不合，應予准許，爰
　　分別酌定相當之擔保金額宣告之。
據上論結：原告之訴為有理由，依民事訴訟法七十八條、第三百九十條第二項、第三
百九十二條，判決如主文。
中　　　華　　　民　　　國　　九十一　　年　　　八　　　月　　二十二　　日
　　　　　　　　　　　　　　　　　　　　民事第四庭法　　　官　劉又菁
右為正本係照原本作成
如對本判決上訴，須於判決送達後廿日內向本院提出上訴狀
中　　　華　　　民　　　國　　九十一　　年　　　八　　　月　　二十七　　日
　　　　　　　　　　　　　　　　　　　　　　　　　法院書記官　黃瓊滿
